【裁判字號】    88,上易,5308
【裁判日期】    890314
【裁判案由】    竊佔
【裁判全文】
臺灣高等法院刑事判決                          八十八年度上易字第五三八號
    上  訴  人  乙○○
    即  被  告
右上訴人因被告竊佔案件，不服臺灣新竹地方法院八十八年度易字第一八九號，中華
民國八十八年十月十五日第一審判決（起訴案號：臺灣新竹地方法院檢察署八十八年
度偵字第一五六號），提起上訴，本院判決如左：
    主  文
原判決撤銷。
乙○○無罪。
    理  由
一、公訴意旨略以：被告乙○○係新竹市○○路二五四號「金聯盛」建設股份有限公
    司（下稱「金聯盛公司」）總經理，負責該公司位於新竹縣新豐鄉員山村「紅樹
    林」餐廳對面之「大吉市」房屋建築工地案，為搭建該工地之購屋客戶接待中心
    ，明知該工地附近之新竹縣新豐鄉忠段一００六號土地，係屬新竹縣所有而由新
    豐鄉公所管理之公有土地，於民國八十七年七月十八日，未經合法取得使用該地
    之權利，竟意圖為自己不法之所有，私自僱工於前述公有土地上搭蓋屬違章建物
    之客戶接待中心，充作前來洽購客戶之接待處而竊佔該公有土地，迨於八十七年
    十二月十四日為警查獲等情，因認被告涉有刑法第三百二十條第二項之竊佔罪嫌
    。
二、按犯罪事實應依證據認定之，無證據不得推定其犯罪事實，刑事訴訟法第一百五
    十四條定有明文；按犯罪事實應依證據認定之，無證據不得推定其犯罪事實，刑
    事訴訟法第一百五十四條定有明文，又認定犯罪事實所憑之證據，雖不以直接證
    據為限，間接證據亦包括在內，然而無論直接或間接證據，其為訴訟上之證明，
    須於通常一般之人均不致有所懷疑，而得確信其為真實之程度者，始得據為有罪
    之認定，倘其證明尚未達到此一程度，而有合理之懷疑存在時，事實審法院在心
    證上無從為有罪之確信，自應為無罪之判決（參見最高法院七十六年度台上字第
    四九八六號判例意旨）。
三、訊據被告乙○○對其係金聯盛公司之實際負責人，及該公司曾在上開地點搭建接
    待中心等事實固直承不諱，惟堅決否認有竊佔犯行，辯稱其僅負責公司決策，實
    際執行另有經理等人分層負責，關於本案之實際執行係由經理戊○○、李文政、
    甲○○等人負責，本案搭蓋接待中心之地點原先有力霸房屋公司搭蓋之舊接待中
    心，其事前知悉該土地為公有土地後，曾指示以租用等方式取得合法使用權，嗣
    經員工回報已獲得新豐鄉公所同意，始動工搭建，事後可能因鄉民代表會有意見
    ，在接獲遭查報為違建後即自行拆除，並無竊佔犯行等語；經查：
（一）金聯盛公司推出之「大吉市」房屋銷售案，接待中心之地點是由該公司經理戊○○及專案人員李文政（被告之弟）在案前計畫時所挑選，該處原有他人之舊
      接待中心，經調閱土地謄本得知為新竹縣政府所有（由新豐鄉公所管理），即
      決定由李文政以租賃或短期借用方式處理，經李文政確定鄉公所同意使用土地
      ，即交由該公司人員甲○○負責接待中心發包及房屋銷售業務，該公司之接待
      中心都是蓋在路邊，若未處理土地使用問題，不可能明目張膽去搭建，被告偶
      爾會問相關細節，實際上都是戊○○等人自行運作等情，業據證人即金聯盛公
      司經理戊○○於原審及本院審理時證述綦詳（原審卷第四十頁、本院八十九年
      一月十二日筆錄）。
（二）證人李文政於原審及本院審理中已分別到庭證稱：其於八十七年七月初曾偕丁○○至新豐鄉公所找建設課長丙○○談租用土地乙事，彭課長表示租用手續很
      麻煩，有口頭同意借用，因為彭課長同意使用土地，其才回報公司搭建接待中
  心，其曾將彭課長同意之事告訴戊○○及甲○○，其亦曾將彭課長之電話告知
      甲○○等語（原審卷第三十九頁、本院八十九年一月十二日筆錄）；證人即曾
      任職金聯盛公司擔任業務襄理之丁○○亦到庭稱：「大吉市」工地由其負責銷
      售，曾二度陪同李文政前往新豐鄉公所，一次是蒐集人口、地理位置等相關資
      料，第二次是找一位課長，名字記不得，由李文政和課長談租借土地之事，彭
      課長同意出租，但不知如何計算租金，亦不知如何辦理手續，談好後李文政在
      車上打電話回公司報告，彭課長有同意公司使用土地，並將電話留給李文政等
      語（本院八十九年二月十六日筆錄）。
（三）證人甲○○於偵查、原審及本院審理時，迭次到庭證稱：其於八十七年七月十
      日任職金聯盛公司，擔任專案職務，李文政帶其看環境了解地形，接待中心蓋
      在（新豐鄉○○○路、建興路口，原址有一舊的接待中心，李文政告知其土地
      是縣政府的，已和彭課長說好，其才開始興工，按舊有之接待中心翻修加大，
      施工期間有一位新豐鄉鄉民代表前來詢問是何人同意搭建，事後其向李文政求
      證，李文政即提供彭課長辦公室、家中之電話、及行動電話號碼，由其與彭課
      長聯繫，彭課長於電話中說沒關係，可以先用，至同年八月五日接待中心完工
      等語（偵查卷第二十頁正、反面、原審卷第四十頁反面、第四十一頁、本院八
      十九年一月十二日筆錄）。
（四）上開證人戊○○、李文政、丁○○、甲○○所證述之情節均脈絡一貫，相互吻
      合，復有新豐鄉公所建設課長丙○○在李文政名片背面所留電話號碼之影本乙
      紙（原審卷第十五頁）、及證人戊○○所提該接待中心委由翔新建材行施工之
      估價單、統一發票各影本乙紙、暨證人甲○○所提之記事本（原本由本院當庭
      核閱後發還，影本附卷）、天鑑建設公司「代代相傳」房屋銷售廣告單乙紙（
      均附於本院卷）在卷可稽，則上開各證人之證言自堪予採信；至於證人即新豐
      鄉公所建設課長丙○○雖證稱並未同意該公司使用前開土地，及李文政與其見
      面只是索取相關資料，未提及租用或借用土地，有無與甲○○通過電話亦無印
      象等語，然查丙○○卻曾將其辦公室、住家及行動電話之電話號碼均留與李文
      政乙節，業為丙○○自承在卷，並有前述之名片影本可按，丙○○既將住家及
      行動電話之電話號碼均留與李文政而一無保留，顯然係供李文政可隨時與其聯
    絡之用，設若李文政僅是一般性禮貌拜訪，丙○○當無將所有之聯絡電話都留
      與李文政之必要；又證人甲○○所提之記事本內，對該工地及接待中心之相關
      事宜均有詳細之記載，而在七月十三日欄內確有「新豐鄉代表」及「新豐鄉－
      建設課、課長、丙○○」及其行動電話、辦公室、住家電話號碼之記載，且甲○○於偵查及原審中並提供其本身之行動電話號碼表明可查詢其通聯紀錄（偵
      查卷第二十頁、原審卷第四十一頁）以資證明，可見其所言非虛；又證人陳玉
      蓉於原審中亦證稱在銷售期間，有一自稱丙○○之男子至接待中心，表示代表
      會不同意蓋接待中心，要拆掉等語（原審卷第四十三頁反面），由此亦可見丙○○所稱事前不知金聯盛公司建該接待中心亦未去過等語與事實不符，蓋若丙○○事前果不知情亦未曾同意，自應依正常行政程序處理，何須親自前往該接
      待中心通知該事？又金聯盛公司為一正當營運之公司，在蓋接待中心前又已先
      查明土地所有權人，且該接待中心蓋於路口極為醒目，有照片可憑（偵查卷第
      七頁），若非已取得新豐鄉公所有關人員之同意，似無公然有如此作為之可能
      ；而丙○○於偵審中雖極力否認其事，然而其若事先未囑金聯盛公司依正常行
      政程序辦理借用或租用手續，即口頭同意該公司使用前開土地，事後又遭致鄉
      民代表會之反對致生本案，其唯恐本身因此涉及行政甚或刑事責任，而故予隱
      諱，即極為可能，故其證言尚難遽予憑信，自不足資為不利於被告之論據；金
      聯盛公司人員事前既獲得新豐鄉公所建設課長丙○○之同意使用該土地，該公
      司因而認為已有合法使用之權源而搭建接待中心，被告自無竊佔之犯意及犯行
      可言；退而言之，縱然李文政、甲○○等人並未獲得丙○○之明確同意，而係
      有所誤認，惟本案關於該接待中心用地取得之接洽、實際之施工發包等事項，
      均非被告所為，而實際負責執行之李文政、戊○○既已向被告回報稱獲得使用
      同意，亦難認被告主觀上有何竊佔之犯罪故意可言。
（五）又被告事後於八十七年八月間曾於議員鄭美琴、許金鍊之陪同下，至新豐鄉公
      所與鄉長李錦富、鄉民代表會主席鄭清漢、及其他鄉民代表等人就該接待中心
      使用土地相關事宜協調，而鄭美琴、許金鍊、李錦富、鄭清漢對於該次協調之
      情形供述並非一致（原審卷第四十二頁正、反面、第六十七頁反面至第七十一
      頁反面），然而該次協調之時間已在接待中心完成之後，顯然係因有鄉民代表
      對新豐鄉公所同意金聯盛公司使用該地有反對意見，而協調有無化解之途，故
      該次協調之實際情形如何，與本案被告有無竊佔犯行之待證事實已難認有何必
      然之關連；且證人李錦富、鄭清漢即使曾允諾金聯盛公司使用該土地，然事後
      既未獲鄉民代表會之同意，接待中心亦遭拆除，李錦富、鄭清漢為免本身遭圖
      利之嫌，當然亦不可能直承其事；又證人范振興關於曾與李錦富、鄭清漢等人
      聚餐部分之證言，亦為前開協調後之事實，亦與本案之待證事實無涉。
四、綜上所述，本案有合理懷疑存在，自屬不能證明被告有竊佔犯行，原審未詳予推
    求，遽為被告有罪之判決，即有未當，被告上訴指摘原判決不當，為有理由，自
    應由本院將原判決撤銷，另為被告無罪之諭知。
據上論斷，應依刑事訴訟法第三百六十九條第一項前段、第三百六十四條、第三百零
一條第一項，判決如主文。
本案經檢察官吳國南到庭執行職務。
中      華      民      國    八十九    年      三      月     十四     日
                              臺灣高等法院刑事第二十三庭
                                  審判長法  官
                                        法  官
                                        法  官
不得上訴


司法院資訊處製作；財團法人民間司法改革基金會備份。
